臺灣橋頭地方法院民事判決　　　　　　 110年度簡上字第57號
上　訴　人　郭庭瑞　

訴訟代理人　龔君彥律師
　　　　　　邱學思律師
上　訴　人　曾子瑋　
被上訴人　　嘉聯資產管理有限公司

法定代理人　梁家源　
訴訟代理人　蘇慧玟　


上列當事人間請求確認抵押債權不存在及塗銷抵押權登記事件，
上訴人對於民國110 年1 月21日本院橋頭簡易庭109 年度橋簡字
第719 號第一審判決提起上訴，被上訴人並為訴之減縮，本院於
民國110 年12月15日言詞辯論終結，判決如下：
    主  文
一、上訴駁回。
二、原判決關於確認「上訴人甲○○就上訴人乙○○所有如附表
    一所示不動產於民國95年5 月15日設定如附表二所示之抵押
    權及所擔保之債權均不存在」，減縮為「上訴人甲○○就上
    訴人乙○○所有如附表一所示不動產於民國95年5 月15日設
    定如附表二所示之抵押權所擔保之債權不存在」。
三、第二審訴訟費用由上訴人負擔。
    事實及理由
壹、程序方面：
一、被上訴人以上訴人甲○○及原審共同被告乙○○間就原審判
    決附表一（下稱附表一、二）所示抵押權（下稱系爭抵押權
    ）及所擔保之債權（下稱系爭債權）不存在，請求乙○○應
    將系爭抵押權登記予以塗銷。原審判決後，僅甲○○提起上
    訴，惟被上訴人主張之訴訟標的，對於甲○○與乙○○必須
    合一確定，依民事訴訟法第56條第1 項第1 款規定，甲○○
    提起第二審上訴，係有利於共同訴訟人之行為，其效力及於
    未聲明上訴之乙○○，爰將之併列為上訴人，合先敘明。
二、在簡易程序第二審所為訴之變更或追加，非經他造同意，不
    得為之，但擴張或減縮應受判決事項之聲明者，不在此限，
    民事訴訟法第436 條之1 第3 項、第446 條第1 項、第255
    條第1 項第3 款分別定有明文。本件被上訴人原起訴請求確
    認「甲○○就乙○○所有如附表一所示不動產（下稱系爭不
    動產）於民國95年5 月15日設定系爭抵押權及所擔保之系爭
    債權均不存在」，嗣於本院變更聲明為「甲○○就乙○○所
    有系爭不動產於95年5 月15日設定系爭抵押權所擔保之系爭
    債權不存在」（見本院卷第67頁），核屬減縮應受判決事項
    之聲明，依上開規定，自毋庸對造同意，應予准許，合先敘
    明。
三、乙○○經合法通知未於言詞辯論期日到場，核無民事訴訟法
    第386 條所列各款情形，爰依被上訴人之聲請，由其一造辯
    論而為判決。
貳、實體方面：    
一、被上訴人主張：緣訴外人曾奕龍即曾永隆（下稱曾奕龍）前
    積欠被上訴人債務（下稱系爭債務），被上訴人已對其取得
    執行名義，曾奕龍嗣於108 年3 月17日死亡，所遺系爭不動
    產及系爭債務均由乙○○繼承，被上訴人本欲就系爭不動產
    為強制執行，惟系爭不動產業經曾奕龍於95年9 月15日設定
    系爭抵押權予甲○○，致影響被上訴人受償之順位及數額，
    被上訴人私法上地位因此有受侵害之危險，爰訴請確認系爭
    抵押權及所擔保系爭債權均不存在，乙○○怠於向甲○○請
    求塗銷系爭抵押權登記，被上訴人為保全對乙○○之債權，
    自得依民法第242 條規定，代位乙○○行使其權利，訴請確
    認系爭抵押權及系爭債權均不存在，並請求甲○○塗銷系爭
    抵押權登記。爰依民法第242 條、第767 條規定，提起本件
    訴訟等語。並聲明求為判決：㈠確認系爭抵押權及系爭債權
    均不存在。㈡甲○○應將系爭抵押權登記予以塗銷。原審為
    上訴人敗訴之判決，上訴人不服，提起上訴。被上訴人減縮
    起訴聲明如上，並答辯聲明：上訴駁回。
二、甲○○則以：曾奕龍前需款周轉，乃向訴外人即上訴人甲○
    ○之父郭修義借款或委請代償稅款合計新臺幣（下同）1,20
    0 萬元，曾奕龍後提供系爭土地設定系爭抵押權與甲○○為
    擔保，系爭抵押權所擔保之系爭債權確實存在，被上訴人確
    認系爭債權不存在，進請求上訴人塗銷系爭抵押權設定登記
    ，自無理由等語，資為抗辯。並上訴聲明：㈠原判決廢棄。
    ㈡被上訴人於第一審之訴駁回。
三、乙○○未於言詞辯論期日到場，亦未提出書狀作任何聲明或
    陳述。
四、本院得心證之理由：
  ㈠按確認法律關係之訴，非原告有即受確認判決之法律上利益
    者，不得提起之，民事訴訟法第247 條定有明文。所謂即受
    確認判決之法律上利益，係指法律關係之存在與否不明確，
    原告主觀上認其在法律上之地位有不妥之狀態存在，且此種
    不妥狀態能以確認判決將之除去者而言。本件被上訴人主張
    其為乙○○之債權人，而系爭抵押權之存在將影響其對系爭
    不動產強制執行之受償，則其私法上之地位將因系爭抵押權
    及所擔保債權存否而有受侵害之危險，且此危險能以確認判
    決除去，足認其起訴具有即受確認判決之法律上利益，合先
    敘明。
  ㈡查被上訴人、甲○○對於包括曾奕龍在內之債務人積欠被上
    訴人116 萬3,253 元及利息、違約金未償，被上訴人已對其
    等取得執行名義即屏東地院107 年度司執字第19337 號債權
    憑證（下稱系爭債權憑證），後曾奕龍於108 年3 月17日死
    亡，所遺系爭不動產及系爭債務均由乙○○繼承，被上訴人
    於109 年5 月聲請對系爭不動產為強制執行，經本院以109
    年度司執字第24815 號執行事件受理，因系爭不動產上有系
    爭抵押權存在，被上訴人於109 年9 月具狀以將另行提起本
    件確認之訴為由而聲請延緩執行，執行程序尚未終結等情，
    均不爭執，並有系爭土地登記謄本、系爭債權憑證、曾奕龍
    戶籍謄本、臺灣高雄少年及家事法院家事法庭函、繼承系統
    表及高雄市政府地政局仁武地政事務所函覆系爭抵押權設定
    相關資料等附卷可憑（見原審卷第15至35頁，本院卷第37至
    47頁）。另乙○○已於相當時期受合法之通知，而於言詞辯
    論期日不到場，亦未提出準備書狀爭執，依民事訴訟法第28
    0 條第3 項、第1 項規定，亦視同自認，堪認前開事實應為
    真實。被上訴人主張系爭抵押權於約定存續期間內，並無系
    爭債權存在，其為保全對乙○○之債權，自得依民法第242
    條規定，代位乙○○行使其權利，訴請確認系爭債權不存在
    ，並請求甲○○塗銷系爭抵押權登記等語，為上訴人所否認
    ，並以前揭情詞置辯。是本件爭點為：系爭抵押權有無應受
    擔保之系爭債權存在？如無？被上訴人依民法第242 條規定
    ，代位乙○○請求甲○○塗銷系爭抵押權登記，有無理由？
    爰析述如下：
  ⒈按民法第881 條之1 第1 項規定，稱最高限額抵押權者，謂
    債務人或第三人提供其不動產為擔保，就債權人對債務人一
    定範圍內之不特定債權，在最高限額內設定之抵押權。最高
    限額抵押契約定有存續期間者，其訂約之目的顯在擔保存續
    期間內所發生之債權，亦即凡在存續期間內所發生之債權皆
    為抵押權效力所及，其存續期限一旦屆滿，該抵押權即因而
    歸於確定。是最高限額抵押權於成立時，未必先有債權之存
    在，縱經地政機關為登記，嗣有無擔保債權存在或發生及實
    際債權數額，均無從依登記資料為判斷。倘債務人或抵押人
    或為抵押權效力所及之人，對於前開抵押權所定存續期間內
    有無債權存在及其數額有所爭執，依民事訴訟法第277 條前
    段之規定，自應由主張該債權存在之抵押權人負舉證之責任
    。
  ⒉甲○○主張曾奕龍前需款周轉，乃向郭修義借款或委請代償
    稅款合計達1,200 萬元，曾奕龍方提供系爭土地設定系爭抵
    押權與甲○○為擔保等情，既為被上訴人所否認，依前說明
    ，自應由甲○○就系爭抵押權所擔保系爭債權存在事實，負
    舉證之責任。惟甲○○就此並無提出相關舉證證明，所言難
    認可採。
  ⒊又按債務人怠於行使其權利時，債權人因保全債權，得以自
    己之名義，行使其權利；所有人對於妨害其所有權者，得請
    求除去之，民法第242 條前段、第767 條第1 項中段分別定
    有明文。承前所論，本件既無從認定系爭抵押權擔保之系爭
    債權存在，基於抵押權之從屬性，應認系爭抵押權亦不存在
    。被上訴人為曾奕龍之債權人，乙○○為曾奕龍之繼承人，
    應繼承該債務，系爭抵押權既經登記，就系爭不動產之交易
    價值顯有不利之影響，乙○○依系爭不動產所有人之地位，
    自得請求排除侵害即塗銷之，然因乙○○怠於行使其權利，
    則被上訴人基於乙○○債權人之地位，為保全債權，自得依
    民法第242 條、第767 條規定，代位乙○○請求甲○○塗銷
    系爭抵押權登記，核屬有據，應予准許。
五、綜上所述，被上訴人依民法第242 條、第767 條規定，請求
    確認系爭抵押權所擔保之系爭債權不存在，進而代位乙○○
    請求甲○○將系爭抵押權登記塗銷，為有理由，應予准許。
    原審據此所為上訴人敗訴之判決，於法並無不合。上訴意旨
    指摘原判決不當，求予廢棄改判，為無理由，應駁回上訴。
六、本件事證已臻明確，兩造其餘之攻擊或防禦方法及所用之證
    據，經本院斟酌後，認為均不足以影響本判決之結果，爰不
    逐一論列，附此敘明。
七、據上論結，本件上訴為無理由，判決如主文。
中    華    民    國   111    年    1     月    12    日
                        民事第三庭
                            審判長法  官  張維君
 
                                  法  官  張立亭
 
                                  法  官  許家菱
以上正本係照原本作成。
本判決不得上訴。
中    華    民    國   111    年    1     月    12    日
                                  書記官  曾秀鳳
 
附表一
┌──────┬──────────────┬───────┐
│財產種類    │地號                        │權利範圍      │
│            │                            │              │
├──────┼──────────────┼───────┤
│土地        │高雄市仁武區仁義段0000-0000 │1/1           │
│            │地號                        │              │
└──────┴──────────────┴───────┘
 
附表二
┌─────────┬────┬────┬────┬──────┐
│抵押權設定標的    │抵押權人│擔保債權│字    號│  登記日期  │
│                  │        │        │        │            │
├─────────┼────┼────┼────┼──────┤
│附表一所示土地    │甲○○  │最高限額│仁登字第│95年5月15日 │
│                  │        │新臺幣1,│048630號│            │
│                  │        │500 萬元│        │            │
├─────────┴────┴────┴────┴──────┤
│附註：補充「存續期間自95年5 月11日起至95年8 月10日」          │
└───────────────────────────────┘